【裁判字號】    89,上易,998
【裁判日期】    890608
【裁判案由】    竊盜等
【裁判全文】
臺灣高等法院刑事判決                            八十九年度上易字第九九八號
    上  訴  人  臺灣新竹地方法院檢察署檢察官
    上  訴  人
    即  被  告  丁○○
右上訴人因被告竊盜等案件，不服臺灣新竹地方法院八十八年度易字第五五八號，中
華民國八十九年一月三十一日第一審判決（起訴案號：臺灣新竹地方法院檢察署八十
八年度偵字第二九二八號）提起上訴，本院判決如左：
    主  文
原判決撤銷。
丁○○連續竊盜，累犯，處有期徒刑陸月。
    事  實
一、丁○○曾於民國八十五年間因犯竊盜罪，經本院判處有期徒刑八月確定，於八十
    七年五月十五日執行完畢，仍不知悔改，緣丁○○為做流動性砂石級配以供柏油
    路使用，於八十七年七月十三日，與丙○○就其所有經主管機關編定為「特定農
    業區農牧用地」之座落於新竹縣新豐鄉○○段後湖小段五六號、五六號之一至五
    六之四號等五筆非都市土地訂立堆放砂石使用租賃契約。詎丁○○竟基於意圖為
    自己不法所有之概括犯意，於八十七年八月間，連續利用不知情不詳姓名年籍之
    挖土機司機以挖土機竊挖上開其向丙○○承租土地不詳數量之砂石供製作級配之
    用，再以不詳廢土或碎石回填，嗣為附近居民發現上情而向主管機關新竹縣政府
    檢舉後，新竹縣政府於同年九月十四日以八七府地用字第一Ｏ二八三六號函限令
    丁○○於文到十日內應將上開土地恢復為農業使用，惟迄同年十月九日、十月二
    十三日臺灣新竹地方法院檢察署檢察官二次赴現場履勘，上開土地仍未依令恢復
    原狀。
二、案經臺灣新竹地方法院檢察署檢察官自動檢舉偵查起訴。
    理  由
一、訊據上訴人即被告丁○○固不否認有右揭承租前開土地做流動性砂石級配之事實
    ，惟矢口否認有竊盜砂石之情事，辯稱：伊不知道該地不可作砂石級配，伊只有
    整地，沒有挖走砂石，且伊在收到縣政府的改善通知函後第二天即雇請負責整地
    之乙○○代為將上開土地恢復原狀，是後來時間到了仍來不及做完云云。其辯護
    人辯護意旨則稱：承租之初，系爭土地之土壤本即不豐，為避免砂石與土地上原
    有泥土相混，確保砂石之品質，上訴人將所承租之土地向下挖約一公尺深，並把
    覆土堆置一旁而未載離，以利日後租期屆至時能快速填回覆土；丙○○於偵查中
    曾證稱另有王珣於其土地上挖取砂石，並於八十八年元月二十二日告發王珣盜採
    砂石，有檢舉函一紙附卷，足證在上訴人第一次委請乙○○整地後，即未利用系
    爭土地從事任何砂石業有關工程，係王珣於該地上盜採砂石，被告並無盜採砂石
    之犯行云云。經查：上開地號土地確經被告挖採砂石後再予回填等情，業據證人
    即新竹縣新豐鄉後湖村村長張瑞勳於偵查中證述：「依村民說是有人在整地，後
    來有來說在半夜二、三點在施工，我去瞭解是白天挖石頭走，晚上載廢土進來填
    。」在卷（參偵查卷第二四四號卷第九頁反面），證人丙○○（即出租人）於偵
    查及本院調查時亦分別證言：「是丁○○先去挖，後來居民抗議，鄉公所人員去
    會勘後，丁○○就停止挖採…」（同上偵查卷第七八頁反面）、「…我是租地給
    丁○○堆放砂石，結果他卻挖砂石。」（本院八十九年五月八日訊問筆錄），而
    證人乙○○於本院調查時復證言：「…第二次因有人抗議，我才去現場將土回復
    原狀，第二次去是因有一條溝深之洞，…」「（問：該溝是作何用的？）不知，
    地主說是被人偷挖，…該溝寬有法庭一半大，一樓層深，我花了一星期才填滿該
    溝。」（參本院八十九年五月二十二日訊問筆錄），足認系爭土地確遭被告挖採
    砂石，否則整地應不致將土地挖掘深達一層樓之理，故被告所辯僅是整地，自非
    可採，此外臺灣新竹地方法院檢察署檢察官於八十七年十月九日到現場履勘，製
    有履勘筆錄記載：「…現場已開挖土石復回填並已整平，未回填土壤，形成石頭
    裸露平面，…近路口之土地上仍堆積數十公尺長與寬之土石，及一小堆經加工處
    理之砂石級配。」（同上偵查卷第七頁反面），另有履勘現場草圖一紙及勘驗現
    場照片十一幀等件附卷可稽（同上偵查卷第八頁、第十二至第十七頁），果證人
    乙○○有回填土壤，公訴人勘驗時應不致形成石頭裸露平面之情形，顯見證人乙○○所證去現場回復原狀並將原來之土填入該溝之證詞部分，與事實不符，不足
    採信。而上開座落於新竹縣新豐鄉○○段後湖小段五六號、五六號之一至五六之
    四號等五筆土地均為證人丙○○所有，且上開土地均被編定為特定農業區農牧用
    地，有土地登記簿一份在卷可憑；而證人丙○○與被告二人間亦確於八十七年七
    月十三日，就上開土地訂有出租上開土地供被告堆放砂石之農地租賃契約，此經
    被告迭於偵查、原審及本院八十九年四月六日審判時坦承在卷，並經證人丙○○
    於偵查、原審及本院調查時結證在卷（同上偵查卷第七○頁反面、原審卷第三十
    頁及本院八十九年五月八日調查筆錄），復有上開租賃契約書乙紙附卷足參（同
    上偵查卷第二十一頁）。由此被告與地主即證人丙○○所訂定之契約內容以觀，
    契約第一、四點清楚訂定：上開土地甲方（即地主）以每月二萬元之價格出租予
    乙方（即被告）堆放砂石使用，不能轉移其他使用，且租期屆滿時乙方需清除地
    上物，恢復原狀，被告違反其與地主之租約規定，未經地主丙○○同意，擅自在
    丙○○所有出租與被告之上開土地上挖取砂石使用，其有意圖為自己不法所有而
    竊取砂石之犯行足堪認定。至辯護人辯稱上開土地被竊取砂石係王珣所為，有卷
    附證人丙○○檢舉王珣盜採砂石之檢舉函可證，然自該檢舉函內容觀之，王珣與
    丙○○係在八十七年十一月二十五日方簽訂買買契約書，數日之後源欣公司在此
    地上亂挖坑洞，丙○○發現係王珣在上開土地盜採砂石，始於八十八年一月二十
    二日具函向公訴人檢舉，顯然地主丙○○所檢舉者為王珣於八十七年十一月二十
    五日與丙○○就系爭土地訂定買賣契約書數日之後在系爭土地上盜採砂石之犯行
    ，自與被告被訴盜採砂石之犯行無涉，況王珣於偵查中亦否認有開挖行為（同上
    偵查卷第八四頁），故辯護人前開所辯，顯係事後圖卸之詞，洵不足採。至證人
    甲○○於本院雖證稱被告於八十七年七、八月間向伊買了四、五萬元，大約七、
    八十台二十噸卡車的砂石，惟被告於偵查及原審就此有利之證據均未曾聲請調查
    ，且證人甲○○於本院調查時亦無法提出被告向其購買砂石之收據，是證人甲○○之證言是否真實，即非無疑，而縱其證言屬實，亦無法反證被告無竊取砂石之
    犯行，故證人甲○○之證言，亦不足為被告有利之認定。綜上，被告於系爭土地
    上竊取砂石之犯行，事證明確，應予依法論科。
二、核被告丁○○所為，係犯刑法第三百二十條第一項之竊盜罪。被告在系爭土地上
    竊取砂石之情形，業據證人即負責系爭土地回填工作之挖土機司機乙○○於本院
    調查時證稱開挖範圍寬有法庭一半大，一樓層深，伊花了一星期才填滿（參本院
    八十九年五月二十二日訊問筆錄），徵諸經驗法則，被告盜採砂石之犯行顯非一
    日所為，而應係連續數日先後多次為之甚明，故被告於八十七年八月間先後多次
    （次數不詳）盜取地主丙○○前開土地上不詳數量之砂石，其犯罪時間緊接，所
    犯為構成要件相同之罪名，顯係基於概括犯意所為，為連續犯，應論以一竊盜罪
    。另被告係利用不知情不詳姓名年籍之挖土機司機盜取砂石，為間接正犯。末查
    ，被告丁○○曾於八十五年間因犯竊盜罪，經本院判處有期徒刑八月確定，於八
    十七年五月十五日執行完畢，有本院被告全國前案紀錄表一份在卷足參，其於五
    年以內再犯本件有期徒刑以上之罪，為累犯，依刑法第四十七條規定加重其刑。
    原審依法論科，固非無見，惟：（一）原審就被告之先後多次盜採砂石犯行未論
    以連續犯，對於利用不知情之挖土機司機盜採砂石，亦未論其為間接正犯，均有
    未洽；（二）被告行為後，區域計畫法第二十一條規定已於民國八十九年一月二
    十六日修正公布，並自同年月二十八日生效，原判決未及比較新舊區域計畫法，
    逕依修正前區域計畫法第二十二條之規定論處被告罪責，自有未當（詳後述）；
    （三）原審另誤認被告為供運輸砂石出入方便，占用系爭土地旁國有河川地，構
    成刑法第三百二十條第二項之竊佔罪，亦有違誤（詳後述）。上訴人即被告上訴
    否認犯行雖無足採（竊盜罪部分為無理由），惟公訴人上訴認原判決未及比較新
    舊區域計畫法，其適用法律容有違誤，為有理由，應由本院將原判決撤銷改判。
    爰審酌被告盜採砂石再回填廢土，嚴重破壞土地使用及其品性、生活狀況、智識
    程度、犯罪所生之損害，系爭土地被告現已回復原狀，業經地主丙○○於本院調
    查時結證在卷，及被告犯罪後態度等一切情狀，量處如主文第二項所示之刑。
三、公訴意旨另以：丁○○明知緊鄰之土地為國有之河川地，為供砂石之出入方便，
    占用該河川地載運砂石並以不確定之故意開挖五十六號之一土地旁之河川砂石地
    ，面積共計二二八七平方公尺，因而認被告同時觸犯刑法第三百二十條第二項之
    竊佔罪嫌。然查：依卷附台灣新竹地方法院檢察署八十七年十月九日履勘現場所
    繪製之現場草圖，就系爭土地旁緊鄰福興溪之國有河川地記載為「未開挖路面」
    （參偵查卷第二四四號卷第八頁），復經本院傳訊系爭土地地主丙○○到庭作證
    ，其證稱：「（問：丁○○是否為車子進出而填土整地？）原先即有一條路。」
    、「（問：國有河川地上之路是何人填的？）我八十一年間買土地時就有該路。
    」（參本院八十九年五月八日訊問筆錄），足認被告承租系爭土地旁之國有河川
    地本即有經他人填平作為產業道路使用而非被告自行整地佔用供運輸砂石進出之
    預路，既已作為道路使用，則被告同一般人使用該國有河川地上之道路進出，難
    謂有何為自己不法利益之意圖及損害國家就該河川地之支配權，此外，復查無其
    他積極證據證明被告有竊佔該國有河川地之犯行，本應為被告此部分無罪之判決
    ，惟公訴人認此部分與前開論罪科刑竊盜犯行部分，有方法結果之牽連關係，爰
    不另為無罪之諭知。
四、末查被告行為後，區域計畫法第二十一條規定已於民國八十九年一月二十六日修
    正公布，並自同年月二十八日生效，該條文修正後，違反同法第十五條第一項之
    管制使用土地者，應由該管直轄市、縣（市）政府處新台幣六萬元以上三十萬元
    以下罰鍰，始得依同法第二十二條規定論處，與修正前同法第二十一條之規定相
    比較，以修正後之規定有利於行為人，依刑法第二條第一項前段規定，應適用裁
    判時即修正後之區域計畫法第二十一條之規定，而本件主管機關僅通知限期恢復
    原狀，並未先行處以罰鍰，應無同法第二十二條規定之適用，故被告此部分亦不
    構成犯罪，本亦應為被告此部分無罪之判決，惟公訴人認此部分與前開論罪科刑
    竊盜犯行部分，有方法結果之牽連關係，爰不另為無罪之諭知，附此敘明。
據上論斷，應依刑事訴訟法第三百六十九條第一項前段、第三百六十四條、第二百九
十九條第一項前段，刑法第三百二十條第一項、第五十六條、第四十七條，罰金罰鍰
提高標準條例第一條前段，判決如主文。
本案經檢察官鄭龍照到庭執行職務。
中      華      民      國    八十九    年      六      月      八      日
                              臺灣高等法院刑事第十庭
                                  審判長法  官  蔡  長  溪
                                        法  官  楊  貴  志
                                        法  官  溫  耀  源
右正本證明與原本無異。
不得上訴。
                                        書記官  陳  明  琴
中      華      民      國    八十九    年      六      月     十三     日
附錄：本判決論罪科刑法條全文
刑法第三百二十條第一項：
意圖為自己或第三人不法之所有，而竊取他人之動產者，為竊盜罪，處五年以下有期
徒刑、拘役或五百元以下罰金。


司法院資訊處製作；財團法人民間司法改革基金會備份。
